【裁判字號】    98,上訴,323
【裁判日期】    980414
【裁判案由】    殺人未遂等
【裁判全文】
臺灣高等法院高雄分院刑事判決         98年度上訴字第323號
上  訴  人
即  被  告  乙○○
指定辯護人  本院公設辯護人  孫妙岑
上列上訴人因殺人未遂等案件，不服臺灣高雄地方法院97年度訴
字第1068號中華民國98年1 月20日第一審判決（起訴案號：臺灣
高雄地方法院檢察署97年度偵字第10 849號），提起上訴，本院
判決如下：
     主  文
上訴駁回。
     事  實
一、乙○○前於民國89年間因妨害家庭、竊盜及偽造文書案件，
    經臺灣高雄地方以89年度訴字第387 號分別判處有期徒刑8
    月、2 年及4 月，應執行有期徒刑2 年10月確定；復因違反
    毒品危害防制條例案件，經本院以89年度上易字第163 號判
    處有期徒刑8 月確定，上開4 罪經臺灣高雄地方以90年度聲
    字第71號裁定應執行有期徒刑3 年6 月確定；又因違反毒品
    危害防制條例、偽造文書案件，分別經臺灣高雄地方以90年
    度易字第85號、90年度易字第1486號，判處有期徒刑10月、
    5 月確定，上開2 罪經臺灣高雄地方以90年度聲字第2708號
    裁定應執行有期徒刑1 年1 月確定；上開各罪接續執行，於
    96年2 月15日因縮短刑期假釋出監，於96年10月8 日假釋期
    滿未經撤銷視為執行完畢。詎仍不知悔改，因其與姓名年籍
    不詳綽號「阿林仔」之成年男子有債務糾紛，於97年4 月7
    日晚間10時10分許，攜帶其所寄藏之2 枝改造手槍及改造子
    彈數顆（置於其隨身背包內，係其於97年1 月間某日，受姓
    名年籍不詳綽號「黑狗」之成年男子之託，保管具有殺傷力
    之仿BERETTA 廠92FS型半自動改造手槍2 枝「槍枝管制編號
    分別為：0000000000、0000000000號」及具有殺傷力之改造
    子彈27顆；此部分非法寄藏可發射子彈具有殺傷力之槍枝罪
    ，業經臺灣高雄地方法院97年度訴字第1068號判處有期徒刑
    3 年6 月，併科罰金新臺幣10萬元，罰金如易服勞役，以新
    臺幣1000元折算1 日，乙○○上訴後已於本院具狀撤回此部
    分上訴而判決確定），前往高雄市楠梓區右昌一巷1 號「嗑
    茶館」，與受「阿林仔」之託而在場之姓名年籍不詳綽號「
    進仔」、「平仔」之成年男子談判，乙○○因與「進仔」、
    「平仔」發生爭執及肢體衝突，乙○○即與當時同行之女友
    陳麗瀅跑向對街欲離開現場，乙○○明知其當時所處地點係
    屬不特定多數人、車往來之街道，且可預見其所寄藏持有之
    上開具有殺傷力之手槍所發射之子彈可能穿透人體致死及穿
    透毀損他人之物，仍基於縱使他人之身體因而遭其發射之子
    彈射擊死亡及他人之物會遭射擊因而毀損亦不違背其本意之
    殺人及毀損之不確定故意，先自其隨身背包內取出上開第1
    把改造手槍（槍枝管制編號：0000000000號），因於擊發時
    卡彈，又取出上開第2 把改造手槍（槍枝管制編號：000000
    0000號），朝人、車往來之方向接續擊發4 槍（其中1 槍擊
    中當時行經高雄市○○街，由甲○○駕駛車牌號碼9382-MH
    號自小客車右後方車門門柱，致該自小客車右後方車門門柱
    1 處彈孔，而喪失其防護及美觀之功能，足生損害於甲○○
    ；另1 槍擊中附近之高雄市○○街2 號前之「土魠魚羹」攤
    位招牌玻璃「此部分毀損犯行，未據告訴」；其他2 槍則在
    上開「嗑茶館」前路邊），經警方據報到場處理，而在上開
    「土魠魚羹」攤位招牌、「嗑茶館」前路邊，起獲扣押擊發
    後之改造子彈彈頭3 顆及非乙○○所持有之制式子彈3 顆、
    改造子彈2 顆、制式子彈彈殼1 顆、改造子彈彈殼7 顆等物
    ；另上開車牌號碼9382-MH 號自小客車駕駛人甲○○返家後
    ，發覺該自小客車右後方車門之彈孔，因而報警起獲扣押擊
    發後之另1 顆改造子彈彈頭。嗣於97年4 月8 日下午4 時10
    分許，乙○○在臺南縣六甲鄉○○路1 號附近，駕駛車牌號
    碼5M-9713 號自小客車逃避警方追捕，於衝撞員警後再失速
    撞及路樹而為警逮捕（此部分妨害公務執行罪，業經臺灣高
    雄地方法院97年度訴字第1068號判處有期徒刑3 月，乙○○
    上訴後已於本院具狀撤回此部分上訴而判決確定），警方並
    依乙○○之供述，於同日晚間10時40分許，在高雄縣茄萣鄉
    ○○路與中正路口草叢內，扣押上開仿BERETTA 廠92FS型半
    自動改造手槍2 枝（槍枝管制編號分別為：0000000000、00
    00000000號，均含彈匣）及改造子彈24顆（經送鑑試射後，
    其中1 顆不具殺傷力）。
二、案經甲○○告訴及高雄市政府警察局楠梓分局報告臺灣高雄
    地方法院檢察署檢察官偵查起訴。
     理  由
一、證據能力：
(一)、證人陳麗瀅、甲○○、洪碧君等人之警詢陳述，其性質雖屬
    傳聞證據，惟檢察官、被告、辯護人已於本院審理調查上開
    筆錄予以提示並告以要旨時，由檢察官、被告、辯護人表示
    意見，當事人或辯護人已知上述筆錄乃傳聞證據，而就此證
    據能力均表示無意見，即同意作為證據，且本院審酌上開筆
    錄作成時，較無人情施壓或干擾，亦無不當取供之情形，認
    為以之作為本案之證據亦屬適當，依刑事訴訟法第159 條之
    5 第1 項規定，均得為證據。
(二)、證人甲○○於偵查中經具結之陳述，並未曾提及檢察官在偵
    查時有不法取供之情形，且亦無證據足以證明證人上開陳述
    有顯不可信之情況，被告及其辯護人於原審、本院復未再聲
    請詰問上開證人，足可認定業已保障被告詰問權，依刑事訴
    訟法第159 條之1 第2 項規定，自得為證據。
(三)、卷附高雄市政府警察局楠梓分局製作之槍擊現場勘察報告（
    含現場圖、採驗紀錄表）、扣押筆錄、扣押物品目錄表、扣
    押物品收據等，固均屬書面之傳聞證據，然檢察官、被告、
    辯護人已於本院審理調查上開書證予以提示並告以要旨時，
    由檢察官、被告、辯護人表示意見，當事人或辯護人已知此
    等書證乃傳聞證據，而就此證據能力均表示無意見，即同意
    作為證據，且本院認為以之作為本件論証之證據，均與待證
    事實具有關聯性，且無證據證明此等書證有何遭變造或偽造
    情事，作為本案之證據亦屬適當，依刑事訴訟法第159 條之
    5 第1 項規定，均得為證據。
(四)、按鑑定人由審判長、受命法官或檢察官就下列之人選任1 人
    或數人充之：(一)就鑑定事項有特別知識經驗者。(二)經政府機
    關委任有鑑定職務者；鑑定之經過及其結果，應命鑑定人以
    言詞或書面報告；法院或檢察官得囑託醫院、學校或其他相
    當之機關、團體為鑑定，或審查他人之鑑定，並準用第203
    條至第206 條之1 規定，刑事訴訟法第198 條、第206 條第
    1 項、第208 條第1 項分別定有明文。
 1、卷附內政部警政署刑事警察局97年5 月15日刑鑑字第097005
    7666號槍彈鑑定書，雖係被告以外之人於審判外之書面陳述
    ，然內政部警政署刑事警察局係臺灣高等法院檢察署關於槍
    彈有無殺傷力之概括選任鑑定機關，此有臺灣高等法院檢察
    署92年9 月9 日檢文允字第0921001203號函附之「臺灣高等
    法院檢察署檢察長概括選任鑑定機關表列」足參，則上開槍
    彈鑑定書，為刑事訴訟法第159 條第1 項規定之例外情形，
    應有證據能力。
 2、卷附內政部警政署刑事警察局97年9 月15日刑鑑字第097011
    0160號、97年12月3 日刑鑑字第0970173280號槍彈鑑定書，
    均係原審委請鑑定，依據上開規定，為刑事訴訟法第159 條
    第1 項規定之例外情形，應有證據能力。
二、訊據上訴人即被告乙○○固坦承其於上開時、地，有以扣案
    之上開手槍2 支、子彈先後擊發4 槍等情，然否認上開殺人
    未遂等犯行，辯稱：當時因對方有人開槍，其為逃離現場才
    拿槍出來，其開第1 槍時有對空鳴槍，之後才朝後面開槍，
    其並無要對人開槍射擊之殺人犯意，只是要嚇阻對方而已云
    云。經查：
(一)、被告於上開時、地持以擊發4 槍之槍、彈，係屬其原非法寄
    藏之上開仿BERETTA 廠92FS型半自動改造手槍2 支（槍枝管
    制編號分別為：0000000000、0000000000號，均含彈匣）及
    具有殺傷力之改造子彈27顆，其中1 槍擊中當時由甲○○駕
    駛車牌號碼9382 -MH號自小客車右後方車門門柱，另1 槍擊
    中附近之高雄市○○街2 號前之「土魠魚羹」攤位招牌玻璃
    ，其他2 槍則在上開「嗑茶館」前路邊，之後於上開時、地
    駕駛車牌號碼5M -9713號自小客車逃避警方追捕，於衝撞員
    警後再失速撞及路樹而為警逮捕，警方並依乙○○之供述，
    於同日晚間10時40分許，在高雄縣茄萣鄉○○路與中正路口
    草叢內，扣押上開仿BERETTA 廠92FS型半自動改造手槍2 支
    及改造子彈24顆（經送鑑試射後，其中1 顆不具殺傷力）等
    事實，業據被告供承，並據證人陳麗瀅（被告女友）於原審
    證述，及證人甲○○（9382 -MH號自小客車車主）於警詢及
    偵查中指訴、證人洪碧君（「嗑茶館」負責人）於警詢陳明
    ，並有高雄市政府警察局楠梓分局製作之槍擊現場勘察報告
    （含現場圖、現場照片、採驗紀錄表（警二卷第1 至36、38
    頁）、扣押筆錄、扣押物品目錄表、扣押物品收據、起獲扣
    案槍彈照片在卷可證（見警一卷第25至30頁）。
(二)、扣案之手槍2 枝及子彈24顆，經警方逕送內政部警政署刑事
    警察局鑑定結果：(1)手槍2 支（槍枝管制編號分別為：
    0000 000000 、0000000000號，均含彈匣），均係改造手槍
    ，由仿BERETTA 廠92FS半自動手槍製造之槍枝，換裝土造金
    屬槍管而成，擊發功能正常，可供擊發適用子彈使用，認具
    殺傷力；(2)子彈24顆，均係非制式子彈，由金屬彈殼組合直
    徑9.0 ±0.5mm 金屬彈頭而成，採樣8 顆試射，7 顆均可擊
    發，認具殺傷力，1 顆無法擊發，認不具殺傷力，有該局97
    年5 月15日刑鑑字第0970057666號槍彈鑑定書在卷足憑（見
    偵卷第28至34頁）。又原審就上開採樣試射後剩餘之子彈16
    顆，委請內政部警政署刑事警察局鑑定扣案彈頭及彈殼是否
    為扣案手槍2 支所擊發之必要，經該局取6 顆子彈，供扣案
    之手槍2 支分別試射3 顆使用，結果均可擊發，認具殺傷力
    ；另剩餘之子彈10顆，經送內政部警政署刑事警察局鑑定結
    果，全數試射後，均可擊發，認具殺傷力，有該局97年9 月
    15日刑鑑字第0970110160號、97年12月3 日刑鑑字第
    0970173280號槍彈鑑定書在卷可憑（見原審卷第67至71頁、
    151 至152 頁），是上開扣案手槍2 枝及子彈24顆中之23顆
    ，均具殺傷力，另1 顆子彈則不具殺傷力。另扣案之改造子
    彈彈頭4 顆（即1 顆於土魠魚羹攤架下方、1 顆於車牌號碼
    9382-MH 號自小客車車內、2 顆於「嗑茶館」前路邊扣得；
    扣押物品清單漏載，見警二卷第1 、2 頁之上開現場勘察報
    告），經原審委請內政部警政署刑事警察局鑑定結果，認送
    鑑手槍（槍枝管制編號：0000000000號）之試射彈頭來復線
    特徵紋痕與送鑑彈頭4 顆彈頭相吻合，認均係由該槍枝所擊
    發，有該局97年9 月15日刑鑑字第0970110160號槍彈鑑定書
    在卷可據（見原審卷第67至71頁），是上開子彈彈頭4 顆確
    係由上開槍枝擊發，則原供擊發之4 顆改造子彈亦認具殺傷
    力，足徵被告於上開時、地，開槍前所寄藏持有之上開手槍
    2 支及子彈27顆均具殺傷力亦明。
(三)、被告於原審羈押訊問時供陳：伊第1 槍先對空鳴槍，第1 槍
    就卡彈，伊拿出放在包包內的第2 把槍，伊記得有開了4 、
    5 槍等語（見原審聲羈卷第6 頁），足認被告係持上開第2
    枝手槍（槍枝管制編號：0000000000號）接續擊發4 槍無疑
    。雖證人陳麗瀅於97年10月28日原審證稱：被告第1 槍朝空
    鳴槍，開第2 槍的時候卡住了，其就看到被告又拿了1 枝槍
    出來，又開2 槍等語（見原審卷第104 至105 頁），然自本
    案槍擊事件發生至證人陳麗瀅於原審作證時已半年餘，其因
    記憶模糊而致證詞與事實些許出入自所難免，而對於開槍過
    程之細節，衡情自以被告身為開槍者之記憶為正確，則此部
    分之事實認定，爰採被告前揭陳述及上開槍彈鑑定書之鑑定
    結果，併此敘明。
(四)、按行為人對於構成犯罪之事實，明知並有意使其發生者，為
    故意；如對於構成犯罪之事實，預見其發生而其發生並不違
    背其本意者，以故意論。前者為直接故意，或稱確定故意；
    後者為間接故意，亦稱不確定故意（最高法院87年度台上字
    第3062號判決要旨參照）。被告上述持槍連續擊發4 槍之地
    點，位於高雄市○○區○○街及三山街附近，該處有「嗑茶
    館」、檳榔攤及土魠魚羹等店家或攤販（見警二卷第2 頁之
    現場勘察報告現場圖），又證人陳麗瀅於原審證稱：案發地
    點是很多小吃店及檳榔攤人來人往的地方，當時有開車、騎
    車來來往往的人，很熱鬧等語（見原審卷第105 至106 頁）
    ，足見被告開槍之時、地，確有不特定多數人車往來之客觀
    情狀，再參以被告持槍連續擊發4 槍，其中1 槍擊中行經該
    地點附近之證人甲○○所駕上開車號自小客車右後方車門門
    柱，另1 槍擊中上開「土魠魚羹」攤位招牌玻璃，有上開卷
    附槍擊現場照片可證，而由此等彈孔相關位置、高度等客觀
    情狀亦可認定被告確係朝人、車往來之方向射擊無訛。則被
    告主觀上無視其開槍之上開時、地有不特定多數人、車往來
    ，執意持上開具有殺傷力之手槍朝人、車往來之方向連續擊
    發4 槍，且先後以上開扣案2 支手槍擊發（第1 支手槍於擊
    發時卡彈），可見被告當時可預見其所寄藏持有之上開具有
    殺傷力之手槍所發射之子彈可能穿透人體致死及穿透毀損他
    人之物，仍基於縱使他人之身體因而遭其發射之子彈射擊死
    亡及他人之物會遭射擊因而毀損亦不違背其本意，是被告於
    上開時、地以扣案槍、彈擊發4 槍之舉，確有殺人及毀損之
    不確定故意甚明。
(五)、按互為攻擊之傷害行為，縱令一方先行出手，還擊之一方，
    在客觀上苟非單純對於現在不法之侵害為必要排除之反擊行
    為，因其本即有傷害之犯意存在，自無主張防衛權之餘地（
    最高法院96年度台上字第3526號判決要旨可參）。被告辯護
    意旨雖陳「依據證人洪碧君、陳麗瀅於警詢所述，係因對方
    人馬先對被告及其女友開槍，被告為防衛自己及女友之生命
    安全，乃先對空鳴槍，因對方仍持續開槍，被告則持續反身
    射擊，被告所為合於刑法正當防衛要件」等語（見本院卷第
    43頁），然被告於本院業已供明「對方有人在遠處朝伊開槍
    」等語（見本院卷第35頁），則證人洪碧君、陳麗瀅於警詢
    所述對方開槍一節，並非指與被告談判一方在被告及其女友
    所在之近距離開槍，而係當時被告所在之遠處有槍聲響起，
    且參諸被告及其女友均未因而受有任何槍傷之情，既無對方
    究係朝何方向開槍之事證，亦難僅以上開證人洪碧君、陳麗
    瀅於警詢所述對方開槍一節，遽認對方係朝被告及其女友開
    槍，而構成對被告及其女友有所謂「現在不法之侵害」存在
    。又被告係將其所寄藏持有之上開2 支改造手槍及改造子彈
    數顆置於其隨身背包內，攜帶前往與人談判關於債務問題，
    業據被告坦認在卷，復參以被告於上開第1 枝手槍於擊發時
    卡彈，隨即取出第2 支手槍擊發4 槍，亦難認被告當時攜帶
    上開槍、彈前往而無開槍之犯意存在。從而，被告對於當時
    遠方有槍聲響起，既不能證明確係朝伊或其女友開槍，且被
    告攜帶上開槍、彈本即有開槍之犯意存在，依據上開說明，
    被告自無主張防衛權之餘地。
(六)、綜上所述，被告所辯上情，均屬卸責之詞，不足採信。被告
    上開殺人未遂、毀損等犯行，均堪認定。
三、核被告乙○○所為上情，係犯刑法第271 條第2 項、第1 項
    之殺人未遂罪，及刑法第354 條之毀損物品罪。被告以持槍
    、彈接續射擊之一行為，同時觸犯上開二罪，應從一重之殺
    人未遂罪處斷（被告同時、地射擊4 槍，係屬接續犯之一行
    為）。又被告雖已著手於殺人行為之實施，惟未生死亡之結
    果，其犯罪尚屬未遂，應依刑法第25條第2 項規定，減輕其
    刑。另被告曾犯如上開事實欄所載之前科執行記錄，有臺灣
    高等法院被告前案紀錄表在卷，其於受有期徒刑之執行完畢
    後5 年以內故意再犯有期徒刑以上之上開之罪，應論以累犯
    而應法加重其刑。被告所犯上開之罪有刑之加重及減輕事由
    ，爰依法先加後減。
四、原判決關於此部分，認被告乙○○罪證明確而適用刑法第27
    1 條、第354 條、第55條、第47條第1 項、第38條第1 項第
    1 款等規定，並審酌被告有上述前科之素行非佳，為解決債
    務糾紛，在不特定多數人車往來之處所，持上開槍、彈擊發
    4 槍，罔顧他人生命財產之安全及其犯後態度尚可等一切情
    狀，量處有期徒刑5 年6 月；並敘明扣案具有殺傷力之仿BE
    RETTA 廠92FS型半自動改造手槍2 支（均含彈匣，槍枝管制
    編號分別為：0000000000、0000000000號），屬違禁物，不
    問屬於犯人與否，應依刑法第38條第1 項第1 款規定宣告沒
    收；扣案不具有殺傷力之改造子彈1 顆，非屬違禁物，另扣
    案具有殺傷力之改造子彈23顆，均經試射完畢，其試射後剩
    餘之彈殼、彈頭及扣案之改造子彈彈頭4 顆，均已不具子彈
    之完整結構，核與違禁物有別，均不予宣告沒收。至於扣案
    之制式子彈3 顆、改造子彈2 顆、制式子彈彈殼1 顆、改造
    子彈彈殼7 顆（扣押物品清單漏載，見警二卷之現場勘察報
    告），依據證人陳麗瀅於警詢、原審（見警一卷第23頁、原
    審卷第103 頁）及證人洪碧君於警詢（見警二卷第41、42
    頁）之陳述，足認當時現場確有被告以外之人開槍之事實，
    則前述扣案物並無證據證明與被告上開犯罪有關，爰不予宣
    告沒收。原判決此部分認事用法，核無不合，量刑亦屬允當
    。被告上訴意旨所執前詞否認犯罪，指摘原判決此部分不當
    ，並無理由，上訴應予駁回。
五、原判決關於非法寄藏可發射子彈具有殺傷力之槍枝罪及妨害
    公務執行罪等部分，業經原審判決被告乙○○有罪在案（如
    上開事實欄所載），且經被告上訴後已於本院具狀撤回此部
    分上訴而判決確定（見本院卷第35、40頁），附此敘明。
據上論斷，應依刑事訴訟法第368條，判決如主文。
本案經檢察官許月雲到庭執行職務。
中    華    民    國    98    年    4     月    14    日
                刑事第一庭  審判長法  官  郭雅美
                                  法  官  徐美麗
                                  法  官  張意聰
以上正本證明與原本無異。
如不服本判決應於收受本判決後10日內向本院提出上訴書狀，其
未敘述上訴理由者，並得於提起上訴後10日內向本院補提理由書
狀（均須按他造當事人之人數附繕本）「切勿逕送上級法院」。
中    華    民    國    98    年    4     月    14    日
                                  書記官  陳金
附錄本判決論罪科刑法條：
刑法第271條第1、2項
殺人者，處死刑、無期徒刑或10 年以上有期徒刑。
前項之未遂犯罰之。
刑法第354條
毀棄、損壞前二條以外之他人之物或致令不堪用，足以生損害於
公眾或他人者，處2年以下有期徒刑、拘役或5百元以下罰金。


司法院資訊處製作；財團法人民間司法改革基金會備份。
